臺灣彰化地方法院民事裁定
110年度消債抗字第8號
抗  告  人  張祐菖  
上列抗告人因消費者債務清理事件聲請更生，對於民國110年4月
28日本院109年度消債更字第125號裁定，提起抗告，本院裁定如
下：
    主  文
原裁定廢棄。
抗告人自民國110年6月18日下午4時起開始更生程序。
命司法事務官進行本件更生程序。
抗告程序費用新臺幣1,000元由抗告人負擔。
    理  由
一、抗告意旨略以：抗告人賭博確不可取，但抗告人實無力再清
    償債務，且亦因此導致家庭分裂，故抗告人提起抗告，請求
    廢棄原審裁定，准予抗告人更生之聲請等語。
二、按債務人不能清償債務或有不能清償之虞者，得依本條例所
    定更生或清算程序，清理其債務；債務人無擔保或無優先權
    之本金及利息債務總額未逾新臺幣（下同）1,200萬元者，
    於法院裁定開始清算程序或宣告破產前，得向法院聲請更生
    ；法院開始更生程序之裁定，應載明其年、月、日、時，並
    即時發生效力；法院裁定開始更生或清算程序後，得命司法
    事務官進行更生或清算程序，消費者債務清理條例（下稱消
    債條例）第3條、第42條第1項、第45條第1項、第16條第1項
    前段定有明文。而債務人之清償能力是處於流動性狀態，聲
    請時與法院裁定時之清償能力未必一致，應以法院裁定時為
    判斷基準時，且法院審酌所謂「不能清償或有不能清償之虞
    」，允宜綜衡債務人全部收支、信用及財產狀況，評估是否
    因負擔債務，而不能維持人性尊嚴之最基本生活條件，所陳
    報之各項支出，是否確屬必要性之支出，如曾有協商方案，
    其條件是否已無法兼顧個人生活之基本需求等情，為其判斷
    之準據。
三、經查：
（一）抗告人前與星展（台灣）商業銀行、臺灣中小企業銀行、
      合迪股份有限公司、遠傳電信股份有限公司等債權人（下
      合稱債權人）踐行調解，惟調解不成立之情，業經本院調
      取本院109年度司消債調字第208號卷宗核閱屬實。
（二）抗告人債務概況：依債權人之民事陳報狀所載（見原審卷
      第26、29、49、51頁），抗告人對債權人之無擔保債務合
      計為104萬2,643元（即：325,804+100,000+559,978+56,8
      61＝1,042,643）。
（三）抗告人資力狀況：
   1、薪資、佣金、津貼等收入：抗告人已陳稱：其民國109年4
      月至8月之薪資收入為22萬74元等語（見原審卷第4頁），
      並提出存摺為證（見109司消債調208卷第24至26頁），應
      屬真實，可見抗告人之每月薪資收入為4萬4,015元（即：
      220,074÷5＝44,015，小數點以下四捨五入，下同）。
　 2、其他財產：抗告人之存款為165元（即：4+1+91+69＝165；
      見原審卷第87、89、94、101頁），且名下有96年出廠之
      車牌號碼000-000號機車1部及國泰人壽醫療保險單1份（
      要保人為抗告人、被保險人為抗告人之女張琇琁、主約之
      保險金額為1,000元；見原審卷第36、107頁）；此外，抗
      告人即無其他財產可供清償債務，有106至108年度稅務電
      子閘門財產所得調件明細表附卷可參（見原審卷第52頁至
      第54頁背面）。
（四）抗告人支出狀況：
 　1、必要生活費用支出：
 （1）按債務人必要生活費用，以最近1年衛生福利部或直轄市
      政府所公告當地區每人每月最低生活費1.2倍定之，消債
      條例第64條之2第1項定有明文。
 （2）抗告人雖未陳述其於110年之每月必要生活費用金額，然1
      10年臺灣省每人每月最低生活費是1萬3,288元，故依前揭
      規定據以計算後，抗告人之必要生活費用應為每月1萬5,9
      46元（即：13,288×1.2＝15,946），故本院認應以1萬5,94
      6元作為抗告人於110年之每月必要生活費用金額為宜。
   2、扶養費：　　
 （1）按受扶養者之必要生活費用，準用第64條之2第1項規定計
      算基準數額，並依債務人依法應負擔扶養義務之比例認定
      之，消債條例第64條之2第2項定有明文。
 （2）依戶籍謄本、稅務電子閘門財產所得調件明細表所載（見
      109司消債調208卷第21、22頁；原審卷第55至63頁），抗
      告人之子女張琇琁、張芸瑄、張珈瑋分別為97、102、106
      年出生，迄今均尚未成年，且名下亦無任何財產，故張琇
      琁、張芸瑄、張珈瑋應有受抗告人扶養之必要；又依消債
      條例第64條之2第2項、民法第1115條第1項、第3項、第11
      16條之2之規定，張琇琁之扶養費應由抗告人與其前配偶
      林瑜鈴共同負擔，而張芸瑄、張珈瑋之扶養費則應由抗告
      人與其現任配偶武氏金菊共同負擔；又抗告人雖未陳述其
      於110年對張琇琁、張芸瑄、張珈瑋支付之扶養費金額，
      但依消債條例第64條之2第2項之規定，張琇琁、張芸瑄、
      張珈瑋之每月必要生活費用依110年臺灣省每人每月最低
      生活費1.2倍定之後，為1萬5,946元，再依抗告人應負擔
      扶養義務之比例計算，抗告人對張琇琁、張芸瑄、張珈瑋
      負擔之扶養費應各為7,973元（即：15,946÷2＝7,973），
      而合計為2萬3,919元（即：7,973×3＝23,919）。
（五）綜上，抗告人每月收入4萬4,015元，扣除抗告人個人之必
      要生活費用1萬5,946元及所支出之扶養費2萬3,919元後，
      尚有餘額4,150元可供清償所積欠之債務。而抗告人如以
      該餘額清償所積欠之債務104萬2,643元，仍需逾20年之期
      間始得清償完畢（即：1,042,643÷4,150÷12≒20）；又抗
      告人是74年7月出生（見109司消債調208卷第21頁），現
      為35歲，距勞動基準法第54條第1項第1款規定之強制退休
      年齡65歲，固仍相距30年，然債務104萬2,643元尚有利息
      或違約金未計入，且後續仍有約定週年利率20%不等之利
      息或違約金持續衍生（見原審卷第51頁；按：抗告人積欠
      合迪股份有限公司債務所生之每月利息即為8,897元《即：
      533,793×20%÷12＝8,897》），可見抗告人於清償所衍生之
      利息或違約金後，實無資力再清償債務104萬2,643元，則
      抗告人所需之還款年限顯然更長，甚而有無法於退休前清
      償債務104萬2,643元完畢之可能；另酌以抗告人之其他財
      產價值不高，所能提供清償債務範圍亦屬有限，故抗告人
      實有藉助更生制度調整其與債權人間之權利義務關係而重
      建其經濟生活之必要。
（六）至抗告人固陳稱：其所積欠之部分借款債務是用以清償自
      身賭債等語（見原審卷第136頁背面、第137頁），然抗告
      人所取得之借款實際用途為何，並非消債條例第3條、第6
      條第3項、第8條、第46條所定駁回更生聲請之審酌因素，
      則本院自不應增加法所無之限制而剝奪抗告人更生之機會
      ，故尚難因抗告人曾將自債權人所取得之借款用以清償賭
      債，即予以駁回其更生之聲請。
四、綜上所述，本院綜合抗告人之清償能力，堪認抗告人客觀上
    對已屆清償期之債務有不能清償或難以清償之虞，又其所負
    無擔保或無優先權之債務未逾1,200萬元，且未經法院裁定
    開始清算程序或宣告破產，復無消債條例第46條各款所定駁
    回更生聲請之事由存在，則抗告人聲請更生，洵屬有據，應
    予准許。原審以抗告人聲請更生不合消債條例第3條之要件
    及自債權人所取得之借款有用以清償賭債而駁回抗告人更生
    之聲請，尚有未洽；抗告人指摘原審裁定不當，求予廢棄，
    為有理由，爰廢棄原審裁定，並准許抗告人之更生聲請及命
    司法事務官進行本件更生程序。又司法事務官於進行本件更
    生程序、協助抗告人提出更生方案時，亦應依抗告人之薪資
    變化、社會常情及現實環境衡量抗告人之償債能力，並酌留
    其生活上應變所需費用，進而協助抗告人擬定允當之更生方
    案，始符消債條例重建債務人經濟生活之立法目的，附此敘
    明。
五、據上論結，本件抗告為有理由，依消債條例第11條第2項、
    第15條、第16條第1項、第45條第1項、民事訴訟法第492條
    前段，裁定如主文。
中　　華　　民　　國　　110 　年　　6 　　月　　18　　日
                民事第四庭      審判長法  官  陳瑞水
                                      法  官  徐沛然
                                      法  官  許嘉仁
以上正本係照原本作成。
本裁定不得再抗告。
中　　華　　民　　國　　110 　年　　6 　　月　　18　　日
                                      書記官  曾靖雯